臺灣高等法院臺南分院刑事判決　　　　　　九十一年度上易字第四九四號　　　Ｇ
　　　上　訴　人
　　　即　被　告　丙　○　○
　　　選任辯護人　江　順　雄　律師
右列上訴人因詐欺案件，不服臺灣臺南地方法院九十年度易字第一九八二號中華民國
九十一年二月五日第一審判決（起訴案號：臺灣臺南地方法院檢察署九十年度偵緝字
第三一五、三一六號），提起上訴，本院判決如左：
      主      文
上訴駁回。
      事      實
一、丙○○明知於民國（下同）八十七年三月間財務已陷入困境，積欠鉅額債務，失
    去清償能力，仍基於意圖為自己不法之所有之概括犯意，連續為左列犯罪行為：
    （一）八十七年三月五日至臺南市○○路三五二號麗達美容有限公司（以下簡稱
          麗達美容公司），向負責人戊○佯稱：「其先生因車禍肇事，急需款項和
          解」云云，致戊○陷於錯誤，簽發面額共新台幣（下同）七十萬元之支票
          二紙交付之。丙○○取得支票後旋持交己○○轉向丁○○調借現款六十八
          萬七千元花用。
    （二）八十七年六月十七日丙○○再至麗達美容公司上址，向戊○及其夫庚○○
          佯稱：「因開刀急需款項八萬元」云云，致庚○○、戊○陷於錯誤，如數
          交付八萬元。
    （三）丙○○復明知並未投資麗達美容公司，亦未參與經營，竟佯稱其投資麗達
          美容公司，獲利甚豐，需資金週轉，分別在己○○臺南市○○街三十五號
          住處、乙○○臺南市○○街四九巷七六號住處，向己○○、乙○○借款，
          且為取信己○○、乙○○，分別簽發本票十二紙、支票三紙交付之，致莊
          淑真、乙○○陷於錯誤，己○○自八十七年四月間起至同年六月十五止，
          連續交付借款五百九十萬元、三十萬元及七十萬元予丙○○，乙○○則自
          八十七年五月間起至同年六月十六日，連續交付借款共計一百九十萬元。
    （四）丙○○又以投資麗達美容公司，獲利甚豐為由，於同年六月五日在臺南市
          ○○街三十號住處召集互助會，每會五萬元，邀乙○○、楊明發參加，方
          貞元、楊明發不疑，分別交付會款十萬元、五萬元。嗣丙○○所簽發之本
          票、支票經屆期提示，均未獲兌現，且自八十七年七月間起即避不見面，
          逃匿無，戊○、庚○○、己○○、乙○○、楊明發等始知受騙。
二、案經臺南市警察局第一分局報請暨麗達美容公司、戊○等訴由臺灣臺南地方法院
    檢察署檢察官偵查起訴。
      理      由
一、訊據上訴人即被告丙○○固坦承曾向戊○借用支票及連續向己○○、乙○○借款
    ，惟矢口否認有何詐欺犯行，辯稱：因己○○需借票週轉，伊基於朋友之情，乃
    簽發伊所有之支票換得戊○支票交給己○○去借款，另八萬元部分並非借款，而
    係貨款。己○○、乙○○因要投資伊其所開設之電動玩具店，伊始簽發伊所有之
    支票交給己○○、乙○○去調現投資。伊並未向己○○、乙○○借款更無詐欺之
    犯行等語。
二、惟查被告丙○○於八十五、八十六年間參加案外人胡添祥、莊鳳娥、蕭琇文所召
    集之互助會，並於八十五年至八十七年二月間，將所參加之上開互助會全部標下
    等情，業據己○○供述綦詳，並提出互助會單五份附卷（詳偵字第三Ｏ八八號卷
    第二五至三一頁）。被告另於八十五年十二月二十日自任會首召集互助會，亦有
    乙○○提出之互助會單附卷可按（詳同偵卷第三三頁），經核計被告於八十七年
    間每月應繳之上開互助會款即高達四十萬元。被告與己○○有長期借貸關係，八
    十六年九月十日結算尚欠己○○借款五百三十萬元，亦為被告及己○○所是認。
    又被告於八十六年十二月二十九日、八十七年三月十二日已有退票事實，自八十
    七年六月十七日起即陸續因存款不足退票，退票總額達八百二十八萬元，同年七
    月十七日列為拒絕往來戶，有臺南市票據交換所檢送之退票紀錄在卷（詳偵緝字
    第三一五號卷第十四頁）。而八十七年七月十六日被告與己○○在臺南市東區調
    解委員會就積欠己○○墊付之互助會款、借款成立調解，借款部分計一千二百二
    十萬元，會款部分計九百九十二元，亦均有調解筆錄案卷影本可參。被告於八十
    七年間除車號ＵＡ－七六四○號自小客車及力麗企業股份有限公司二百九十元之
    投資外，別無其他財產，亦無工作收入，業據其供認在卷，並有臺灣省南區國稅
    局臺南市分局財產查詢清單附卷可稽（詳偵緝字第三一六號卷第十二頁）。參以
    被告於九十年七月三日於偵查時即已自承：「我在八十七年三月就倒閉，無力處
    理債務」等語（詳偵緝字第三一六號卷第五頁反面），足見被告於八十七年上半
    年間在無收入，無工作，亦無足供擔保之財產之情形下，已債台高築，失去償債
    能力甚明。
三、被告雖以前詞置辯，經查：
    （一）被告於八十七年三月五日以配偶發生車禍為由，向經營麗達美容公司負責
          人戊○調借支票二紙，面額各三十五萬元，並簽發面額各七十萬元之本票
          、支票各一紙交付戊○，嗣將自戊○借得之支票二紙經由己○○持向吳瑞
          明調現，得款六十八萬七千元，八十七年六月十七日又以急需現款為由，
          向戊○及其夫庚○○借款八萬元，嗣所簽發交付戊○之本票、支票經提示
          均未獲兌現等情，均已據戊○、庚○○、己○○、丁○○供述綦詳，且有
          被告簽發之上開本票、支票及簽署之借據附卷可佐。而被告丙○○與前配
          偶張裕森於八十七年七月間離婚，有戶籍謄本附卷可參（詳偵字第八六八
          七號卷第二四頁），張裕森以受僱駕駛貨運車為業，從無肇事，亦據張裕
          森於偵查中證述明確（詳同偵卷第三二頁反面、三三頁）。則被告以其配
          偶肇事需款和解為由，致戊○陷於錯誤，簽發支票二紙予被告，被告則持
          支票向他人調現，顯有施用詐術甚明。況被告當時已無還款之能力，益徵
          其有不法所有之意圖。另被告於八十七年六月十七日向戊○之夫庚○○借
          款八萬元，並簽立借據一紙為憑（詳同偵卷第九頁），被告亦自承該借據
          為其所親自簽名無訛（詳偵緝字第三一六號卷第十頁），雖其辯稱該紙借
          據係向戊○拿貨之貨款，然此已為被害人戊○所否認，且如被告所言，該
          筆金額係貨款，衡情自無須簽立借據之必要。綜上等情，所辯顯難採信。
    （二）被告並未投資麗達美容公司，亦未參與經營，有經濟部檢送之麗達美容公
          司登記事項、董事股東名單附卷（詳偵字第三Ｏ八八號卷第六九、七Ｏ頁
          ），並據戊○證述在卷可按。乃竟佯稱投資麗達美容公司，獲利甚豐，需
          資金週轉為由，分別於八十七年四月二十三日、同年六月九日、六月十五
          日簽發本票十二紙，連續向己○○借款五百九十萬元、三十萬元、七十萬
          元。八十七年五月間起至同年六月十六日止，簽發支票三紙，向乙○○借
          款共計一百九十萬元，嗣分文未償，所簽發之本票、支票經提示均遭退票
          ，均據己○○、乙○○陳述綦詳，並提出上開本票、支票暨退票理由單、
          付款證明等附卷可稽。被告雖辯稱上開借款全係其基於朋友之情，開票予
          己○○、乙○○前往調現投資其所開設之電動玩具店等語，惟查被告所經
          營之「東方之珠遊藝場」自八十六年四月十三日起營業，同年十一月十七
          日為警查獲賭博行為後即結束營業有臺灣臺南地方法院八十七年度易字第
          一八號判決書附卷可憑（詳偵緝字第三一五號卷第二八頁），被告於本院
          審理時雖辯稱：於八十七年四月間，承租臺南市○○路五九一之四四號房
          屋經營電玩店，己○○、乙○○分別為股東一節，除經己○○、乙○○堅
          決否認外，即被告聲請傳喚之證人甲○○亦證稱：伊以前是被告電動玩具
          店之員工，負責看店面，也管財物，曾開車載被告向己○○、乙○○借錢
          ，也有幫被告寫過一個互助會等語，然對於本院質以該電動玩具店之股東
          人數？己○○、乙○○是否係電動玩具店之股東？互助會全體會員是否同
          意將資金投資電動玩具店？則均答稱不知道、不清楚等語；另經被告之選
          任辯護人詰問以是否幫被告開過本票向郭俊仁、楊明發調現？被告於公園
          路開電動玩具店時有無添購很多機台？是否向乙○○、己○○、郭俊仁調
          現添購機台？渠三人知否調現之用途？則答稱：伊曾經有幫被告開本票給
          郭俊仁、楊明發調現，但次數太多記不清楚，而被告添購機台時是有向郭
          俊仁、己○○、乙○○三人調過錢，但不知道作何用途，伊也不知道渠三
          人是否知道調現之用途，但乙○○曾去過該電動玩具店，而郭俊仁有段時
          間也常去等語（詳本院卷第一三五至一四Ｏ頁），證人甲○○上開證詞，
          僅足證明被告有向己○○、乙○○調借現款，尚無法證明調現之原因，亦
          無法證明己○○、乙○○為電動玩具店之股東，而其雖證稱乙○○、郭俊
          仁曾到該電動玩具店，然此與渠二人有無投資該電動玩具店顯無必然因果
          關聯，自無法僅憑渠二人曾出現於該電動玩具店，遽認渠等為該電動玩具
          店之股東而為被告有利之認定。再參以被告與己○○於臺南市東區調解委
          員會成立之一千二百二十萬元借款調解，足見被告係以高額利息向己○○
          、乙○○調借款項經營電動玩具店甚明，是被告上開所辯，尚難採信。
    （三）被告以投資麗達美容公司，獲利甚豐需資金週轉為由，於八十七年六月五
          日自任會首，召集互助會，會期自八十七年六月五日起至八十八年五月五
          日止，每會五萬元，邀乙○○、楊明發入會，乙○○因而參加二會，楊明
          發參加一會，被告分別自乙○○、楊明發取得會款十萬元、五萬元後，自
          同年七月在未開標之情形下，即避不見面，逃匿無，亦據乙○○、楊明
          發供述明確，並有互助會單附卷可按，被告雖辯稱：該互助會係經全體會
          員同意將所收會款投資電動玩具店一節，惟被告於偵查中業已供稱：其當
          時已倒閉，為付票款而起此會等語（詳偵緝字第三一六號卷第七頁反面）
          ，且被告請求傳訊之證人甲○○亦證稱：伊不知互助會全體會員是否同意
          將資金投資電動玩具店，所辯亦不足採。
    （四）綜上所述，本件事證明確，被告上開詐欺犯行洵堪認定，應予依法論科。
          至被告聲請傳喚證人張淑惠、丁○○、葛永富、歐咨伯、及聲請向臺灣銀
          行安南分行、交通銀行臺南分行、華南銀行東臺南分行函查被告、己○○
          之帳戶往來明細等資料，然本件事證已臻明確，業如上述，其所請核無必
          要，附此敘明。
四、查被告意圖為自己不法之所有，以詐術使人將本人之物交付，核其所為係犯刑法
    第三百三十九條第一項之詐欺罪。其多次詐欺行為，時間緊接，所犯罪名相同，
    顯係出於概括之犯意為之，為連續犯，爰依刑法第五十六條之規定以一罪論，並
    加重其刑。原審審理結果，認被告罪證明確，適用刑法第五十六條、第三百三十
    九條第一項，罰金罰鍰提高標準條例第一條前段之規定，併審酌被告犯罪之動機
    、目的、手段，犯罪時所受之刺激及其品性、生活狀況、智識程度、犯罪所生之
    損害，及犯罪後態度等一切情狀，量處被告有期徒刑二年六月。本院核其認事用
    法俱無不合，量刑亦稱妥適，被告上訴意旨猶執前詞否認犯罪，指摘原判決不當
    ，為無理由，應予駁回。
據上論斷，應依刑事訴訟法第三百六十八條，判決如主文。
本案經檢察官劉得鉦到庭執行職務。
中    華    民    國      九十一      年      八      月      二十二    日
                                  臺灣高等法院臺南分院刑事第六庭
                                      審判長法官  楊    明    章
                                            法官  高    明    發
                                            法官  戴    勝    利
右正本證明與原本無異。
不得上訴。
                                      法院書記官  吳    銘    添
中    華    民    國      九十一      年      八      月     二十三     日
附錄：本判決論罪科刑法條：
刑法第三百三十九條第一項：意圖為自己或第三人不法之所有，以詐術使人將本人或
                          第三人交付者，處五年以下有期徒刑、拘役或科或併科
                          一千元以下罰金。
